【裁判字號】    90,台上,7912
【裁判日期】    901227
【裁判案由】    貪污等
【裁判全文】
最高法院刑事判決                                九十年度台上字第七九一二號
    上   訴   人  台灣高等法院檢察署檢察官
    上訴人即被告  乙○○
    選 任辯護 人  陳德義律師
    上訴人即被告  甲○○
右上訴人等因被告等貪污等案件，不服台灣高等法院中華民國八十九年六月二十二日
第二審更審判決（八十七年度上更(二)字第五三六號，起訴案號：台灣桃園地方法院檢
察署八十三年度偵字第六七五七號），提起上訴，本院判決如左：
    主  文
原判決撤銷，發回台灣高等法院。
    理  由
本件原判決認定上訴人即被告乙○○、甲○○分別為台灣省石門農田水利會（下稱水
利會）會長、主計室主任，均係依法令從事於公務之人員。乙○○明知全會一百十名
小組長自強活動費每人編列新台幣（下同）八百元，總經費僅有八萬八千元，預算列
於小組辦公費項下，不敷辦理國外旅遊所需。於民國八十二年八月九日吳文長（管理
組組長，業經判決有罪確定）主持該會八十三年度小組長自強活動研討會，議決辦理
國外旅遊，調查各小組長意願後，由該會統籌辦理，會後經請示乙○○，仍指示補助
參加者每人一萬二千元，曾德泉（管理組組員，業經判決有罪確定）乃於同年月十二
日簽辦公文載明「經請示會長結果，本次自強活動費准每人補助壹萬貳仟元正，擬在
八十三年度本組相關預算內調支。」等情，層經翁廷聲（副管理師兼督導股股長，經
判決有罪確定）、吳文長，甲○○會簽，乙○○批准。彼五人即基於犯意連絡，為達
補助目的，旋由管理組擬稿，由該會委託宏元旅行社負責人戴元梨、榮興旅行社負責
人劉貞順、康福旅行社中壢分公司副理李正陽承辦該次小組長出國旅遊活動，並載明
：「參加者在本會預算相關經費項下核支壹萬貳仟元，不足額由八十三年度小組長辦
公費勻支，再不足自行負擔」，函該會各工作站，經調查結果，有原判決附表六所列
之各工作站魏肇應等五十六位小組長參加，於該附表所列時間分別赴大陸長江三峽、
印尼、泰國等地旅遊。曾德泉並先後於同年九月廿一日、十月十四日向該會預借小組
長出國週轉金六十四萬三千二百元、一百零四萬二千八百元，層經翁廷聲、吳文長、
甲○○、乙○○核准，供支付旅遊經費；迨魏肇應等五十六位小組長返國後，經乙○
○指示，由各工作站轉知魏肇應等五十六位小組長，均須填載出差旅費報告表廿張、
俾申領補助款一萬二千元，並由相關承辦人，統一以「加強灌溉管理事由」，製作五
十六位小組長，每人於八十二年七月至十月間出差六十日，每日支領膳雜費二百元，
每人可支領出差費一萬二千元，五十六人合計六十七萬二千元之出差旅費報告表，層
經曾德泉、翁廷聲、吳文長、甲○○、乙○○（由吳文長代為決行）等審核。彼五人
等明知該出差旅費報告表所載出差日期並無出差情事，由知情承辦之曾德泉將此不實
之事項登載於職務上製作之台灣省農田水利會員工出差支付清冊上，層轉明知為不實
之翁廷聲、吳文長、甲○○、乙○○核判准予領取，於同年十二月廿七日完成手續，
足以生損害於預算執行之正確性及水利會農田灌溉管理之利益。管理組同時並統一報
領該五十六位小組長八十三年度全年之辦公費及報紙費一百零四萬四千元，二者合計
一百七十一萬六千元，曾德泉旋將其中一百六十八萬六千元返還水利會，清償前預支
之週轉金，再將剩餘三萬元及預借支付旅費後剩餘週轉金，按五十六位出國小組長花
費數額核算多退少補結算完畢等情。因而撤銷第一審判決，改判論處乙○○、甲○○
共同公務員明知為不實之事項，而登載於職務上所掌之公文書，足以生損害於公眾罪
刑；並就與上開部分有裁判上或實質上一罪關係之檢察官起訴涉犯圖利出國旅遊之各
小組長、免費隨團出國之翁廷協及各工作站站長呂芳雲等、統一報支各小組辦公費、
報紙費涉犯公務員登載不實罪嫌部分，不另為無罪之諭知。固非無見。
惟查：(一)、審理事實之法院對於被告有利及不利之證據，應一律注意，詳為調查，綜
合全案證據資料，本於經驗法則以定其取捨，並將取捨證據及得心證之理由於判決內
詳為說明。依台灣省各農田水利會預算執行要點、（）科目流用、第十一預算科目
流用之限制：1.「事務費、工作站辦公費、員工自強活動費、編印費等及其他訂有一
定比率編列各預算科目不得流入。」（見他字第一三五號卷第三七○頁），上訴人二
人分別身為水利會之會長、主計室主任，對於該預算之編列及不得流入之限制，似應
知之甚明。因此本件出國旅遊所得使用之經費，依規定僅限於編列之小組自強活動經
費，不足者應由出國之小組長自行負擔，或另以合法方式籌措，對於不得流入之經費
，自亦不得以任何方式流入。依原判決理由所載水利會通函各小組長，函中載明：「
參加者在本會預算相關經費項下核支一萬二千元，不足額由八十三年度小組長辦公費
勻支再不足自行負擔。」，如果無誤，乙○○等主觀上似已有故違該預算執行要點預
算科目流用限制之規定，原判決又認定上訴人等以參與出國旅遊之小組長填載不實支
出差旅費報告表方式申請補助款，是否合乎修正前貪污治罪條例第六條第四款之圖利
罪責，原判決對此未進一步詳細闡析，僅論上訴人等成立刑法第二百十三條之登載不
實罪，其法條之適用難謂確當。(二)、原判決理由謂「八十三年度事業預算書中關於『
灌溉費用明細表』，列有『調查費』科目，編列預算共八百八十八萬九千一百七十元
，其中旅費部分一百六十七萬八千元，……加強灌溉管理業務旅費五十七萬六千元及
小組長加強管理費五十五萬元，……。則小組長在此範圍內，如確有『加強灌溉管理
』，即非不得申報領取加強灌溉管理費，此等費用既係預算編列之費用，原屬各小組
長可得以申領者，自無不法利益可言」（見原判決第十四、十五頁）。因此小組長若
確有加強管理，固得申報領取加強灌溉管理費。但如原審所認定，上訴人乙○○因八
十二年下半年以來氣候久旱不雨水庫水位持續下降，應有動員小組長協助加強灌溉管
理工作，實施非常灌溉節約用水，並經台灣省政府建設廳函請水利局敘獎在案，何以
僅有出國旅遊之五十六位小組長有執行加強灌溉管理工作，得以報支該項費用？其餘
五十四位小組長，未經乙○○動員協助加強灌溉管理之工作，以致未能申報領取加強
灌溉管理費？實情如何？此與認定乙○○等有否圖利特定出國旅遊之五十六位小組長
至有關連，自有查明之必要。又該五十六位小組長於調查站及偵查中有供證未出差，
有供證有巡水未出差。究竟實情如何？又小組長巡水是否須向站長或上級機關報備？
有無一定之程序？巡水完畢有無製作記錄或工作日誌？若無上項之資料，如何得以認
定確有巡水而得報領加強灌溉管理費？又主管業務單位如何查核所報屬實？凡此攸關
乙○○等是否構成圖利罪責之判斷，原審未進一步詳查，遽謂該五十六位小組長得支
領加強灌溉管理費用，同有應於審判期日調查之證據未予調查及判決理由不備之違法
。(三)、科刑之判決書，須將認定之犯罪事實詳記於事實欄，然後於理由內逐一說明其
憑以認定之證據，使事實與理由兩相一致，方為合法，倘事實認定與理由說明，不相
一致，或事實或理由欄內之記載，前後齟齬，均屬判決理由矛盾之當然違背法令，足
以構成撤銷之原因。原判決於理由欄謂「該五十六名小組長並無如附表一至五出差旅
費報告表所載出差起訖日期出差之事實，……其中雖有部分小組長王興勤等人陳稱曾
有在小組工作範圍內外出巡水云云，然彼等外出巡水原未報支出差費，而此次統一報
支出差費恰為原擬補助出國每人一萬二千元之數額，且於返國後始統一報領，顯然彼
等報支出差費與巡水無關」（見原判決第九頁），卻又如前述事實認五十六位小組長
經乙○○動員加強巡水，得申報領取加強灌溉管理費，並以加強灌溉管理之事由報領
出差費，其事實理由認定相互齲齬，亦有判決理由矛盾之可議。以上或為檢察官上訴
意旨所指摘，或為本院得依職權調查之事項，應認原判決仍有撤銷發回更審之原因。
據上論結，應依刑事訴訟法第三百九十七條、第四百零一條，判決如主文。
中      華      民      國     九十     年     十二     月    二十七    日
                              最高法院刑事第十庭
                                  審判長法官  陳  炳  煌
                                        法官  陳  正  庸
                                        法官  韓  金  秀
                                        法官  吳  信  銘
                                        法官  徐  文  亮
      右正本證明與原本無異
                                              書  記  官
中      華      民      國    九十一    年     一       月      四      日


司法院資訊處製作；財團法人民間司法改革基金會備份。
